【裁判字號】    97,訴,112
【裁判日期】    970926
【裁判案由】    土地所有權移轉登記
【裁判全文】
臺灣花蓮地方法院民事判決               97年度訴字第112號
原      告  丁○○
訴訟代理人  徐韻晴律師
被      告  戊○○
            己○○
上列二人共同
訴訟代理人  曾泰源律師
複代理人    張秉正律師
上列當事人間請求土地所有權移轉登記事件，本院於97年9月9日
言詞辯論終結，判決如下：
    主  文
原告之訴駁回。
訴訟費用由原告負擔。
    事實及理由
一、原告起訴主張：
  (一)緣原告丁○○為原住民，自民國50年代即隨父親於花蓮縣秀
    林鄉○○段791地號土地內種植梧桐樹（如卷內附圖一斜線
    部分土地，以下簡稱：系爭土地)上先後種植有花生、旱稻
    、蔬菜、梧桐等植物達40年之久。隨後因政府開放原住民保
    留地之登記，還地於原住民，70年政府命各鄉公所負責宣導
    ，使轄區所在之原住民得以向鄉公所聲請土地豋記作業程序
    ，原告即持相關文件交由當時為和平村村幹事之被告己○○
    代為辦理。未料原告於78年向地政機關查詢時，始發現系爭
    土地於75年1月20日為被告己○○借名登記在自己母親即被
    告戊○○之名下。被告戊○○、己○○對於原告請求返還系
    爭土地之請求置之不理，經原告向多處行政機關陳情，被告
    己○○於83年9月30日之花蓮縣議會第13屆第2次定期大會調
    查報告中承諾，代表被告戊○○同意就系爭土地分割歸原告
    持有，並同意配合花蓮地政事務所、秀林鄉公所儘速辦理鑑
    界後，就雙方應持有部份達成協議，以及配合辦妥系爭土地
    之分割及地上權設定事宜等語。是原告雖至97年1月25日始
    向鈞院聲請調解，惟被告己○○之上開承諾，可視為民法第
    129條第1項第2款之承認，因而原告所有之系爭土地為被告
    所侵奪之所有物返還請求權時效，應自83年9月30日重新起
    算，尚未逾15年之時效期間。
  (二)所謂「借名登記」係指，權利人僅以其購買之不動產，名義
    上登記於他人名下，該他人自始未負責管理、處分，而將該
    不動產之管理、使用、處分悉由權利人自行為之，係側重於
    權利人與該他人間信任關係之無名契約，苟其內容不違反強
    行規定或公序良俗，在性質上應與委任契約等同視之，除契
    約內容另有約定外，自可類推適用民法上有關委任契約之相
    關規定（最高法院94年台上字第953判決意旨參照）。被告
    己○○未將系爭土地登記在原告名下，反而借名登記在被告
    戊○○名下，顯已違背原告與被告己○○間之委任契約。被
    告己○○因怠於行使終止委任契約之權利致原告受有無法取
    回系爭土地之重大損害，被告戊○○又應將系爭土地之登記
    名義人返還於原告。原告為保全對被告己○○之債權，爰依
    民法第242條之規定代位被告己○○向被告戊○○行使應將
    系爭土地返還予被告己○○。又被告己○○雖將系爭土地借
    名登記在被告戊○○之名下，惟從鈞院83年度易字第120號
    判決及臺灣高等法院花蓮分院83年度上訴字第296號判決可
    知，被告戊○○僅為被告己○○所使用之人頭，系爭土地之
    管理、使用、處分權仍屬被告己○○所有，故被告己○○於
    上開所為之承諾，可視為與原告間所締結之新和解契約。並
    聲明：被告戊○○應將座落於花蓮縣秀林鄉○○段791地號
    土地內種植梧桐樹（如卷內附圖一斜線部分土地）分割並移
    轉登記被告己○○，由原告受領之；訴訟費用由被告連帶負
    擔。
二、被告則以：
    被告己○○否認與原告間有委任系爭土地登記一事，被告自
    無因終止委任契約而須返還土地之義務。而原告所指被告己○○違背原告委任之事務，將系爭土地借名登記予被告戊○○名下更為不實。系爭土地自始即由被告戊○○占用，其取
    得是基於申請國家給予，自為合法之登記名義人。被告戊○○對原告更無不當得利情事存在。退步言之，被告戊○○取
    得土地已逾15年，原告已罹於15年時效請求權。再者，被告
    戊○○否認授權被告己○○承諾同意分割系爭土地一事，被
    告己○○無權代理之行為，非經本人承認，對於被告戊○○
    不生效力。原告主張被告戊○○違反民法第544條，進而應
    依同法第179條規定返還系爭土地；被告己○○違反委任契
    約對原告負有債務，應由原告行使代位權，代位被告己○○
    將登記於戊○○名下之系爭土地移轉予原告為無理由，並聲
    明：原告之訴駁回；訴訟費用由原告負擔。
三、兩造不爭執之事項
    兩造對原告向花蓮縣議會陳情所為之陳情書及花蓮縣議會所
    做成之調查報告等相關資料形式上為真正（本院卷第16頁）
    。
四、兩造爭執之事項
  (一)原告與被告己○○間，就系爭土地之辦理地上權登記，是否
    有委任契約？被告己○○是否利用代為辦理地上權登記之機
    會，擅自將系爭土地登記為被告戊○○名下?
  (二)系爭土地所有權移轉登記請求權，是否已罹時效？
  (三)被告己○○在花蓮縣議會所做成之調查報告之表示，是否與
    原告成立新的和解契約？
五、本院之判斷
  (一)按訴狀送達後，原告不得將原訴變更或追加，但請求之基礎
    事實同一者，或不甚礙被告之防禦及訴訟之終結，民事訴訟
    法第255條第1項第2款、7款分別定有明文。又所謂請求之基
    礎事實同一，係指變更或追加之訴與原訴之主要爭點有其共
    同性，各請求所主張之利益在社會生活上可認係屬同一或關
    連之紛爭，而就原請求之訴訟及證據資料，於繼續審理時，
    在相當程度範圍內具有同一性或一體住，得期待於後請求之
    審理予以利用，俾先後兩請求得在同一程序中一併解決，避
    免重複審理者而言（最高法院90年台上字第287號判決參照
    ）。本件原告於97年8月19日變更、追加其訴如原告聲明（
    本院卷第190頁），本院認為其變更、追加之訴與原訴間之
    主要爭點有其共同性，各請求所主張之利益及證據資料亦均
    有關連，且其審理亦無礙於被告之防禦與訴訟之終結，依上
    述見解，原告訴之變更、追加，自應准許，合先敘明。
  (二)按依本辦法取得之耕作權或地上權登記後繼續自行經營或自
    用滿五年，經查明屬實者，由中央主管機關會同耕作權人或
    地上權人，向當地登記機關申請辦理所有權移轉登記，原住
    民保留地開發管理辦法第17條定有明文。查系爭土地係被告
    戊○○申請承租造林於80年10月28日設定地上權登記，嗣以
    地上權存續期間屆滿為由，於85年12月7日申請所有權移轉
    登記，並於93年2月10日取得系爭土地所有權等情，有系爭
    土地登記簿謄本1紙（本院卷第11頁）、花蓮縣秀林鄉公所
    97年7月15日秀鄉農觀字第0970011026號函所檢附之資料1份
    附卷可稽（本院卷第114-146頁），是被告戊○○因地上權
    期間屆滿取得系爭土地之所有權等節，堪屬真實。原告雖主
    張實際耕作者為原告，被告己○○係利用原告委託代為辦理
    地上權登記之機會，擅自將系爭土地登記為被告戊○○名下
    等語，並舉證人丙○○到庭證稱：「我的地在原告的地下面
    ，原告的叔叔有種花生，我有去看過。」等語（本院卷第16
    8頁)，證人甲○○證稱：「791地號從57年間開始種花生、
    地瓜等。做到我去當兵回來約64年間，就改種梧桐，後來有
    砍掉梧桐賣過一次，一直到70幾年就沒有再去管它了。」等
    語，並當庭繪出在791地號上耕作之位置（本院卷第95頁）
    。然查，證人丙○○亦證稱：「被告的地也在我的地附近，
    81年間有看到被告在山上造林。」等語（本院卷169頁），
    顯然原告、被告在山上均有土地，證人丙○○之證詞並無法
    證明系爭土地即為原告耕作之土地。另依證人甲○○之證詞
    ，可知原告在70幾年以後即未在系爭土地上耕作，但被告戊○○係在80年10月28日申請租地造林設定地上權登記，並經
    主管機關實地勘查後，予以核准，因此，證人甲○○之證詞
    亦無法證明被告申請租地造林設定地上權登記，有何不法之
    處。況且，證人乙○○到庭證稱：「…沒有看過原告在我土
    地附近種植作物。那裡只有一條路，從我有記憶到現在，都
    沒有看過原告經過我的土地去種東西。」等語（本院卷第93
    頁）、證人庚○○到庭證稱：「…我的地在原告的地下面，
    只有一條路通上去。沒有去看過原告的地種植何物。」等語
    （本院卷第170頁）。益證被告確有在系爭土地申請租地造
    林設定地上權登記，原告既無法舉證證明有在系爭土地上造
    林，則其主張有造林而委請被告己○○代為辦理地上權登記
    ，被告己○○竟乘機將系爭土地登記為被告戊○○名下等語
    ，即不足採信。
  (三)次按為委任事務之處理，須為法律行為，而該法律行為，依
    法應以文字為之者，其處理權之授與，亦應以文字為之。其
    授與代理權者，代理權之授與亦同，民法第531條定有明文
    。委任他人辦理不動產所有權移轉登記，須以書面為之，民
    法第760條定有明文。因之，受任人辦理不動產所有權移轉
    之權限，須經書面授與，始能發生效力。經查，被告己○○
    雖曾於花蓮縣議會第13屆第2次定期大會調查報告中所召開
    第四次專案小組會議中表示，代表被告戊○○同意將系爭土
    地讓與原告（本院卷第17頁），惟被告己○○為被告戊○○
    處理不動產所有權之移轉，是否經被告戊○○之委任，原告
    並未為適切之舉證，亦未能提出被告戊○○授與被告己○○
    代理權之書面，且前開調查報告係因原告向花蓮政府、花蓮
    縣議會及花蓮縣秀林鄉公所多處陳情，經花蓮縣議會將原告
    之請願列入人民請願案民政類第五號提請大會審議議決組成
    「丁○○請願專案小組調查報告」，並於花蓮縣議會第十三
    屆第二次定期大會調查報告所召開第四次專案小組會議中，
    被告己○○於議會中所為之承諾，並非被告己○○與原告間
    ，因意思表示一致合意而達成之契約。是原告主張被告於會
    議中所為的承諾，為與原告成立和解契約，並不足採。
  (四)綜上，原告未能舉證證明與被告己○○間有委任契約存在，
    亦未能舉證證明，被告己○○在花蓮縣議會第13屆第2次定
    期大會調查報告中所召開第四次專案小組會議中表示，代表
    被告戊○○同意將系爭土地讓與原告，曾取得被告戊○○之
    書面授權，且被告己○○前開表示亦非屬與原告因意思表示
    一致合意達成之契約。從而，原告請求被告移轉系爭土地，
    為無理由，應予駁回。
六、結論；原告之訴為無理由，依民事訴訟法第78條，判決如主
    文。
中    華    民    國    97    年    9    月    26    日
                  臺灣花蓮地方法院民事庭
                      法      官  湯文章
上列為正本係照原本作成。
如不服本判決，應於送達後20日內，向本院提出上訴狀並表明上
訴理由，如於本判決宣示後送達前提起上訴者，應於判決送達後
20日內補提上訴理由書(須附繕本)。
中    華    民    國    97    年    9    月    26    日
                      法院書記官  黃倪濱


司法院資訊處製作；財團法人民間司法改革基金會備份。
